臺灣士林地方法院民事判決　　　　　　　 95年度訴字第363號
原　　　告　丁○○
訴訟代理人　楊正評律師
被　　　告　甲○○
　　　　　　　　　　　　之1
訴訟代理人　楊志航律師
複代理人　　丙○○
上列當事人間刑事附帶民事訴訟請求損害賠償事件，經本院刑事
庭裁定移送審理（94年度附民字第118號），本院於民國96年4月
25日言詞辯論終結，判決如下：
    主  文
被告應給付原告新台幣柒拾萬肆仟陸佰伍拾陸元，及自民國九十
四年十二月九日起至清償日止，按年息百分之五計算之利息。
原告其餘之訴駁回。
訴訟費用由被告負擔十分之三，餘由原告負擔。
本判決原告勝訴部分於原告以新台幣貳拾萬元為被告供擔保後
，得假執行；但被告如以新台幣柒拾萬肆仟陸佰伍拾陸元為原告
供擔保，或將上開金額提存後，得免為假執行。
原告其餘假執行之聲請駁回。
    事實及理由
甲、程序方面：
    本件原告原起訴請求被告應給付新台幣（下同）179萬271元
    ，及自起訴狀繕本送達翌日起算法定遲延利息，嗣：(一)於民
    國95年8 月9 日言詞辯論期日變更請求金額為249 萬2,678
    元，及其中179 萬271 元部分自起訴狀繕本送達翌日起算法
    定遲延利息；其餘70萬2,407 元部分自變更請求金額翌日即
    95年8 月10日起算之法定遲延利息。(二)復於同年9 月6 日言
    詞辯論期日變更請求金額為239 萬2,886 元，及其中172 萬
    486 元部分自起訴狀繕本送達翌日起算法定遲延利息；其餘
    67萬2,400 元部分自同年8 月10日起算之法定遲延利息。(三)
    末於96年4 月25日再變更請求金額為239 萬2,656 元，及其
    中172 萬486 元部分自起訴狀繕本送達翌日起算法定遲延利
    息；其餘67萬2,170 元（原告聲明於此誤算為67萬2,400 元
    ）部分自95年8 月10日起算之法定遲延利息，核屬擴張、減
    縮應受判決事項之聲明，依民事訴訟法第255 條第1 項第3
    款規定，應予准許。
乙、實體方面：
一、原告起訴主張：被告於94年2 月23日上午6 時許，酒醉後駕
    駛竊得之車牌號碼020-AQ貨車，行駛至台北縣汐止市○○○
    路127 號前，撞擊正在路旁水溝蓋上撿拾物品之原告，並向
    前再撞及前方停駛路旁之汽車，而將原告夾在兩車之間，致
    原告受有胸椎第12節、腰椎第1 節及第5 節椎體壓迫性骨折
    ，腰椎第4 、5 節椎體滑動，右側膝蓋1 ×1 公分、左側膝
    蓋3 ×2 公分挫傷及擦傷等傷害。原告因此受有：(一)支出醫
    藥費合計3 萬2,656 元，其中國防醫學院三軍總醫院（以下
    簡稱：三軍總醫院）部分為2 萬6,866 元、台北市聯合醫院
    忠孝院區部分為1,290 元，另購買背架支出部分為4,500 元
    ；(二)看護費1 萬4,000 元；(三)不能工作損失48萬元；(四)自96
    年4 月25日起將來1 年之醫療費用6 萬6,000 元；(五)精神慰
    撫金180 萬元等項損害，共計239 萬2,656 元，為此本於侵
    權行為法律關係，依民法第184 條第1 項前段、第193 條第
    1 項、第195 條第1 項前段規定，訴請被告如數賠償等語。
    並聲明：(一)被告應給付原告239 萬2,656 元，及其中172 萬
    486 元部分自起訴狀繕本送達翌日起至清償日止，按年息5%
    計算之利息；其餘67萬2,170 元（原告聲明於此誤算為67萬
    2,400 元）部分自95年8 月10日起至清償日止，按年息5%計
    算之利息。(二)願供擔保請准宣告假執行。
二、被告則以：車禍發生當時，原告係彎腰在路旁撿拾資源回收
    物品，違反道路交通處罰條例第78條規定，因此對於車禍之
    發生亦屬與有過失。又原告下列請求應屬過高或無必要：(一)
    支出病房費部分，因原告有機會可以選擇健保病房，應無入
    住雙人病房必要；(二)原告住院期間並無另為看護必要，縱使
    為必要其看護時間亦以12小時已足；(三)原告係28年7 月14日
    出生，年齡高達66歲，已達勞動基準法強制退休年齡，縱傷
    癒復原，亦可能無法回復工作，且本件原告係以低收入戶之
    方式向法律扶助基金會申請扶助，其有無勞動能力已非無疑
    ，而原告聲明之證人真實性亦堪存疑。(四)復關於原告所主張
    之將來醫療費用，就原告醫療狀況，原告應無繼續看診必要
    ，且其中原告請求精神科治療費用，台北市立聯合醫院鑑定
    報告中提及原告精神疾病形成原因，並非僅是本件車禍所引
    起，又因治療係朝康復之目標，故縱使需要治療，原告主張
    之金額亦顯過高。(五)被告對該車禍的發生雖有過失，但並非
    故意所致，原告請求慰撫金實屬過高等語為辯。並聲明：(一)
    原告之訴及其假執行之聲請均駁回。(二)如受不利之判決，願
    供擔保請准宣告免為假執行。
三、本件經本院依民事訴訟法第271 條之1 準用同法第270 條之
    1 第1 項第3 款規定，整理並協議簡化爭點及不爭執點如下
    （本院96年4 月25日言詞辯論筆錄）：
  (一)不爭執事項：
  1.被告於94年2 月23日上午6 時許，酒後駕駛車牌號碼020-AQ
    貨車，行駛至台北縣汐止市○○○ 路127 號前，撞擊正在路
    旁水溝蓋上撿拾物品之原告，並向前再撞及前方停駛路旁之
    汽車，而將原告夾在兩車之間，致原告受有胸椎第12 節 、
    腰椎第1 節及第5 節椎體壓迫性骨折，腰椎第4 、5 節椎體
    滑動，右側膝蓋1 ×1 公分、左側膝蓋3 ×2 公分挫傷及擦
    傷等傷害。被告經警測得血液中酒精濃度大於300mg/dl（百
    分之0.3，換算為呼氣酒精濃度為每公升1.5毫克），被告對
    該車禍的發生有過失。
  2.原告因前開傷害支出醫療相關費用除94年2 月23日住院病房
    費1萬500元外，其餘2萬2,156元均為必要費用。
  (二)兩造爭執事項：
  1.原告對車禍之發生是否與有過失？
  2.下列項目原告得否請求？是否過高？
  (1)住院期間入住雙人病房之病房費1 萬500 元是否為必要費用
    ？
  (2)原告得否請求看護費損害1 萬4,000 元？原告由其女看護，
    是得否請求看護費？若可，則24小時看護之費用是否為必要
    ？抑或是僅看護12小時已足？
  (3)原告是否受有不能工作之損失48萬元？
  (4)原告得否請求將來醫療費支出6 萬6,000 元（原告有無繼續
    看診必要，以及精神支出費用與本件車禍有無因果關係）？
  (5)原告請求慰撫金180萬元是否過高？
四、按因故意、過失不法侵害他人之權利者，負損害賠償責任，
    民法第184 條第1 項前段定有明文。又不法侵害他人之身體
    或健康者，對於被害人因此喪失或減少勞動能力或增加生活
    上之需要時，應負損害賠償責任；不法侵害他人之身體者，
    被害人雖非財產上之損害，亦得請求賠償相當之金額，民法
    第193條第1項、第195條第1項前段亦分別定有明文。被告過
    失不法侵害原告身體既為被告所不爭執，自應依前開規定負
    損害賠償責任。茲就兩造前開爭執事項，及原告請求之項目
    、金額應否准許分述如下：
  (一)原告對車禍之發生是否與有過失？
    被告主張車禍發生當時，原告係彎腰在路旁撿拾資源回收物
    品，違反道路交通處罰條例第78條規定，因此對於車禍之發
    生亦屬與有過失云云。按行人應在劃設之人行道行走，在未
    劃設人行道之道路，應靠邊行走，並不得在道路上任意奔跑
    、追逐、嬉戲或坐、臥、蹲、立，阻礙交通。行人在道路上
    有不在劃設之人行道通行，或無正當理由，在未劃設人行道
    之道路不靠邊通行；不依規定，擅自穿越車道；於交通頻繁
    之道路或鐵路平交道附近任意奔跑、追逐、嬉遊或坐、臥、
    蹲、立，足以阻礙交通之情形者，應處新台幣360 元罰鍰（
    94年12月28日已修正為新台幣300 元罰鍰），固為道路交通
    安全規則第133 條、行為時道路交通處罰條例第78條第2 、
    4 款所規定。惟前開條文規定之立法目的，乃在防止行人阻
    礙交通，及維護行進中車輛、行人之安全，是所謂「道路」
    ，應為目的性限縮解釋，以行人行走當時可供通行之道路為
    限，道路於整修、路邊停車範圍實際上已無從通行者，自無
    前揭防止阻礙交通、維護行進中人車安全之考量，應無前開
    規定之適用（是駕駛人停妥車輛行走至人行道或至後方行李
    廂取物，均不得謂停妥車輛下車之行人違反前開交通安全規
    則第133 條、道路交通處罰條例第78條規定）。
    本件原告主張事發當時原告係在停放於路邊之汽車、機車間
    之空間撿拾物品，被告對此亦未為爭執，依本院前開見解，
    尚難認原告因適用交通安全規則第133 條、道路交通處罰條
    例第78條規定而認與有過失。
  (二)原告請求醫藥費合計3 萬2,656元部分：
  1.原告主張因前開車禍受傷，因此支出包含三軍總醫院部分2
    萬6,866 元、台北市聯合醫院忠孝院區部分1,290 元及購買
    背架費用4,500 元，合計3 萬2,656 元，除其中三軍總醫院
    病房費1 萬500 元外，其餘2 萬2,156 元之支出，業據原告
    提出與所述相符之相關單據為憑，被告對前開損害數額係本
    件車禍事故之損害及必要支出均不爭執，依前揭法條規定，
    自應就原告因此所增加生活上需要2 萬2,156 元負損害賠償
    之責。
  2.至被告雖另抗辯稱原告住院三軍總醫院期間病房費1 萬500
    元並非必要費用部分：
    原告主張94年2 月23日入住三軍總醫院當時有要求入住健保
    給付病房，但因無健保給付病房，始住進雙人病房等情，業
    據本院依職權查明屬實，有三軍總醫院95年10月4 日集逵字
    第0950016562號復函在卷可稽（詳本院卷第149 頁），是原
    告因急診而入住雙人病房，並因而支出雙人病房差額費用每
    日1,500 元，應屬必要費用。至前開復函雖另謂：「但若病
    人要求其他等級病房，本院約3 天至1 週可達到其要求」等
    語。然查侵權行為被害人住宿病房之等級，如為中等品質合
    理正常之支出，病房費即應認為係必要之費用，並非強令被
    害人住宿免付健保給付差額之三、四人病房始得謂為「必要
    費用」。本件原告至三軍總醫院就診時，已無3 、4 人同住
    之免付健保給付差額病房，其因此選擇當時費用相對較低廉
    之雙人病房入住，自有其合理性。又雙人病房費用支出本在
    合理範圍已如前述，原告本無主動勞費遷移病房之必要，是
    原告雖未在3 天至1 週內另行轉換三、四人合住病房，仍不
    得謂原告因此之病房費用支出非屬必要費用。
  3.綜上，原告請求醫藥費合計3 萬2,656元部分，均屬有據。
  (三)原告主張看護費損害1 萬4,000 元部分：
  1.原告於住院期間其病名為「腰椎第1 節壓迫性骨折、腰椎第
    4、5 節椎體滑脫及尾骨骨折」，而醫囑為「住院期間於94
    年2 月26日接受椎體成型手術、宜著背架3 個月、宜修養兩
    週及宜門診複查」，此有原告提出之三軍總醫院附設民眾診
    療服務處診斷證明書為證（本院卷第51頁）。而本院依職權
    向原告住院之三軍總醫院函詢結果，據復：「該員住院期間
    無法下床，是有必要聘請12小時或24小時看護... 」等語，
    有該院95年8 月8 日集逵字第0950013042號函附卷可參（詳
    本院卷第95頁），堪信依原告之病情於住院期間確有僱請看
    護協助照料之必要。又原告主張年事已高，夜間如廁較為頻
    繁，因病情無法下床，自較常人更有聘僱24小時看護協助必
    要，衡情亦屬合理。至被告雖抗辯住院期間有醫院護理人員
    協助照護，惟醫院護理人員通常僅提供與醫療有關之作為，
    且需同時照料多床病人，未必周全關照，是原告自覓人員協
    助看護，自難謂非必要。
  2.又按因親屬受傷，而由親屬代為照顧被上訴人之起居，固係
    基於親情，但親屬看護所付出之勞力，並非不能評價為金錢
    ，只因兩者身分關係密切而免除支付義務，此種親屬基於身
    分關係之恩惠，自不能加惠於加害人即上訴人。故由親屬看
    護時，雖無現實看護費之支付，但應衡量及比照僱用職業護
    士看護情形，認被害人即被上訴人受有相當於看護費之損害
    ，得向上訴人請求賠償，始符公平原則（最高法院88年台上
    字第1827號、94年台上字第1543號判決意旨參照）。是本件
    原告雖由其女代為照顧住院期間起居，依前揭說明，仍得請
    求被告給付相當於看護費之損害，被告抗辯原告之女於原告
    住院期間之看護係盡法定扶養義務，不得請求賠償云云，難
    認可採。
  3.又目前看護費用行情，依上述三軍總醫院前揭95年8 月8 日
    復函所提供資料，全日班為每日報酬為2,000 元，是原告請
    求住院7 日期間，相當於看護費用之損害為1 萬4,000 元（
    計算式：2000×7=14000 ），應屬有據。
  (四)原告主張工作損失48萬元部分：
  1.原告主張車禍前從事清潔工作，月薪2 萬元等情，業據提出
    雇主黃石燕珠及台北縣汐止市忠孝里里長出具之證明書為證
    （本院94年度附民第118 號卷第10頁），證人黃石燕珠及其
    子乙○○並到庭結證稱：原告確於89年5 月至94年2 月間在
    黃石燕珠經營之小吃店幫忙洗菜、端碗盤及打雜等，月薪為
    2 萬元，並未報稅扣繳等語屬實（本院卷第58、59頁本院95
    年8 月9 日言詞辯論筆錄），應堪信為真實。
  2.至被告雖另以：原告已逾勞動基準法第54條勞工強制退休年
    齡之60歲，且並無報稅資料，並以低收入戶方式請求法律扶
    助等情，抗辯原告有無勞動能力及其主張每月收入2 萬元，
    顯違事理。惟按勞動基準法第54條第1 項係規定：勞工非年
    滿60歲，雇主不得強制其退休。因此此乃對於雇主強制勞工
    退休要件，而非對於勞工退休所為之規定，原告仍可舉證證
    明具有工作收入。又報稅資料、請求法律扶助之低收入戶證
    明，固非不得作為原告有無收入之參考，然查本件證人黃石
    燕珠、乙○○亦就原告工作內容、報酬結證明確，所證內容
    核與社會常情尚不相違。參以證人黃石燕珠、乙○○與原告
    並無親誼，果無所證內容，當不致為他人數萬元之民事訴訟
    糾葛，甘冒偽證刑責風險而為不實陳述，是被告以前揭參考
    事證抗辯原告主張不實，尚無可採。
  3.又有關原告因本件車禍不能工作之期間，依原告就診之三軍
    總醫院之意見，認：「該員有背痛及左膝痛，若從事清潔洗
    碗工作，應休養1 至2 年」，有該院前揭95年8 月8 日復函
    在卷可稽（本院卷第95頁），本院斟酌原告係28年7 月14日
    出生，於94年2 月23日本件車禍發生時已年逾65歲，縱無本
    件車禍發生，適合繼續從事清潔洗碗工作之期間亦不宜過於
    長久，應認原告因本件車禍所致不能工作期間之計算，以1
    年計算為允當。
  4.綜上，原告請求因車禍不能工作之損失，以24萬元計算為合
    理（計算式：20000 ×12=240000） ，原告逾此部分之請求
    ，難認有據。
  (五)原告主張將來醫療費支出6 萬6,000 元部分：
  1.關於身體治療費用4萬8,000元部分：
    原告主張以先前在三軍總醫院神經外科就診費單次4,000 元
    之金額計算，請求自96年4 月25日最後言詞辯論期日起算，
    將來1 年內可能發生之身體治療費用4 萬8,000 元，雖據提
    出先前至三軍總醫院就診單據為憑，惟查：經本院就原告將
    來就醫需求等項向原告原就診之三軍總醫院函詢結果，據復
    ：「... 查丁○○女士並未在本院復健，無法評估其復健頻
    率或金額。該員主訴背痛、左膝痛，曾於95年4 月27日門診
    安排磁振檢查，但未在安排之日期到檢，因此亦無法評估其
    是否需手術或其他特殊治療... 」等語，有該院95年10月6
    日集逵字第0950016562號函在卷可參（本院卷第149頁），
    是原告既未對後續治療之必要性、治療頻率及費用舉證以實
    其說，其徒以先前就診情形主張未來1 年就診之必要性及費
    用，自難認有據。
  2.關於精神科治療費用18,000元部分：
  (1)查原告是否因本件車禍而罹精神疾病，經本院依原告聲請送
    請台北市立聯合醫院鑑定結果，認原告確罹憂鬱症、精神創
    傷後壓力症候等精神疾病，且認：「... 民國94年2 月23日
    發生車禍傷害事件，乃為丁○○所罹患之憂鬱症之原因之一
    。」「丁○○女士所罹患之精神創傷後壓力症候群（Post
    Traumatic Stress Disorder ，簡稱PTSD），確與民國94年
    2 月23日發生車禍傷害案件有因果關係。」，有該院96年3
    月14日北市醫精字第09630591500 號復函所附鑑定在卷可稽
    （本院卷第171 、172 頁），是原告確因本件被告不法侵害
    致罹前揭精神疾病，應堪認定。
  (2)至被告雖復辯稱：依鑑定報告結果，原告所罹精神疾病，並
    非車禍單一因素造成，惟查：
  依前揭鑑定報告之觀察，原告於本件車禍創傷事件發生後，
    產生害怕、無助感、或恐怖感，對此創傷事件持續再被體驗
    （re-experience） ，常出現有反覆及侵入性的出現此事件
    的痛苦回憶，包括想像、思考或知覺，對創傷事件相關刺激
    產生持續的逃避，及對一般的反應產生麻木（在創傷事件前
    則無），並有持續高度警覺之症狀（不出現在創傷之前），
    有失眠、難以專心、過度驚嚇反應等「精神創傷後壓力症候
    群」，鑑定結論並認與車禍案件有因果關係，是關於「精神
    創傷後壓力症候群」顯係因本件車禍所發生，應無疑義。
  至有關原告憂鬱症部分，前揭鑑定報告固認定係由：I疾病
    傾向因素（Predisposing factor） ：丁○○女士家屬中亦
    有曾患憂鬱症病史者；生物學體質及遺傳因子；年齡65歲以
    上憂鬱症預後原即較年輕人差等等。II疾病加速因素（Prec
    ipitating factor）：車禍傷害案件之精神創傷後壓力症候
    群。III疾病使存在因素（Perpetuating factor） ：車禍傷
    害案件之精神創傷後壓力症候群發生1 年後方就醫，就醫規
    則度，藥物順服性，患者與家屬對憂鬱症認識程度不佳等，
    並認94年2 月23日發生車禍傷害事件，乃為丁○○所罹患之
    憂鬱症之原因之一（本院卷第170 、171 頁）等語。按被害
    人之特殊體質，應認於侵權行為因果關係之成立不生影響，
    加害人不得主張被害人患有嚴重心臟病、血友病、藥物過敏
    、如蛋殼般之頭蓋骨而不負侵權行為責任，此乃比較法制上
    所謂「蛋殼頭蓋骨」（Eggskull）理論（參見王澤鑑，侵權
    行為法第1 冊，1998年9 月出版，第237 頁）。本院認基於
    保護被害人之旨，應採同一見解。本件原告本身縱家屬有曾
    患憂鬱症病史者或生物學體質及遺傳因子，然車禍之發生既
    為鑑定機關認定係憂鬱症發生之「疾病加速因素」，依前揭
    說明，自仍應認車禍之發生與原告之憂鬱症精神疾病間有因
    果關係存在。
  (3)前揭台北市立聯合醫院鑑定結論認：「涂女因受傷而罹患精
    神創傷後壓力症候群，確實造成其社會、家庭及人際關係與
    其他重要領域的功能性損害。建議涂女家屬應鼓勵丁○○女
    士接受精神科進一步的治療，以防止精神創傷後壓力症候群
    惡化」（本院卷第172 頁），而相關就診頻率、費用，該院
    於95年10月4 日北市醫事字第09533786600 號函復稱「個案
    最理想之就醫頻率為每月至少1 到2 次」「有關創傷後壓力
    症候群，輔以個別心理治療確有相當良好之療效，而各大醫
    院及心理諮詢收費以每次1, 500元，尚屬合理。... 」（本
    院卷第145 頁），參以精神疾病需長時間追蹤治療，是原告
    請求自95年4 月25日最後言詞辯論期日起1 年、以每月1 次
    、每次費用1,500 元計算之精神治療費用合計1 萬8,000 元
    ，應屬有據。
  3.綜上，原告請求車禍將來醫療費用支出損害於1 萬8,000 元
    範圍內為有理由，逾此部分之請求，難認有據。
  (六)原告主張精神上損害180萬元部分：
    原告因本件車禍而患有「精神創傷後壓力症候群」，而有前
    述害怕、無助感、恐怖感、創傷事件持續再體驗、痛苦回憶
    反覆，持續高度警覺之症狀、失眠、難以專心、過度驚嚇反
    應等症狀，並促使憂鬱症發作等現象已如前揭鑑定報告所載
    ，精神上自有相當之苦楚；另斟酌原告經濟狀況不佳，及被
    告為高中肄業，經濟狀況小康（見台灣士林地方法院檢察署
    偵查卷第13頁）等各情，認為原告之慰撫金請求以40萬元為
    適當。
  (七)綜上所述，原告所得請求之損害賠償合計為70萬4,656 元（
    計算式：32656+14000+240000+18000+400000=704656）。
五、末按給付無確定期限者，債務人於債權人得請求給付時，經
    其催告而未為給付，自受催告時起，負遲延責任。其經債權
    人起訴而送達訴狀，或依督促程序送達支付命令，或為其他
    相類之行為者，與催告有同一之效力；遲延之債務，以支付
    金錢為標的者，債權人得請求依法定利率計算之遲延利息，
    民法第229 條第2 項、第233 條第1 項前段分別定有明文。
    又應付利息之債務，其利率未經約定，亦無法律可據者，週
    年利率為百分之五，亦為同法第203 條所明定。從而，原告
    本於前揭原因事實，依侵權行為法律關係，訴請被告給付70
    萬4,656 元，及自起訴狀繕本送達翌日起即94年12月9 日起
    至清償日止按法定利率年息5%計算之利息，為有理由，應予
    准許，逾此部分之請求則無理由，應予駁回。
六、兩造陳明願供擔保，聲請宣告假執行或免為假執行，經核原
    告勝訴部分，合於法律規定，爰分別酌定相當之擔保金額宣
    告之；原告其餘假執行之聲請，因訴之駁回而失所依據，不
    予准許。
七、本件事證已臻明確，其餘兩造主張、陳述暨所提之證據，經
    審酌均與本院前揭判斷不生影響，爰不一一詳予論述，附此
    敘明。
八、據上論結，原告之訴為一部有理由，一部無理由，依民事訴
    訟法第79條、第390 條第2 項、第392 條第2 項，判決如主
    文。
中　　華　　民　　國　　96　　年　　5 　　月　　9 　　日
                  民事第二庭  法  官  王本源
以上正本證明與原本無異。
如對本判決上訴須於判決送達後20日內向本院提出上訴狀。
中　　華　　民　　國　　96　　年　　5 　　月　　17　　日
                              書記官  陳淑女
